【裁判字號】    99,訴,1607
【裁判日期】    991231
【裁判案由】    返還土地
【裁判全文】
臺灣桃園地方法院民事判決              99年度訴字第1607號
原      告  林王金寶
訴訟代理人  林芳銘
被      告  林德利
參加人兼
訴訟代理人  林慧玲
            朱芳慶
參  加  人  林阿玉
            林阿碧
上列當事人間返還土地事件，本院於民國99年12月16日言詞辯論
終結，判決如下：
    主  文
原告之訴駁回。
訴訟費用由原告負擔。
    事實及理由
一、原告主張：
    原告之公公林阿朝在世時，於民國66年間將名下坐落桃園縣
    復興鄉○○段第726 地號土地所有權、同段第731 地號土地
    租賃權（下稱系爭土地權利）贈與予原告之大伯林次進、原
    告之先夫林德發及小叔即被告林德利，應有部分各三分之一
    ，暫時借名登記在被告名下。而原告之先夫與已故大伯均未
    同意拋棄土地。因系爭土地均為原住民保留地，而兩造、原
    告先夫、已故大伯及各子孫等皆為原住民，並非僅有被告及
    其子孫為原住民，是被告違反原住民保留地開發管理辦法第
    3 、10、15及17條等規定及政府之德政。又林阿朝先前就系
    爭土地所為贈與予被告之行為，已違反原住民保留地開發管
    理辦法第3 、7 、8 、9 、10、15、17條之規定，爰依原住
    民保留地開發管理辦法第15、17條規定，請求被告將系爭土
    地贈與返還予原告。並聲明：被告應將坐落桃園縣復興鄉○
    ○段第726 地號土地所有權、及同段第731 地號土地租賃權
    各三分之一移轉登記予原告。
二、被告則抗辯：
    林阿朝在世時並未將系爭土地權利分予原告所指三兄弟，所
    有權是登記在林阿朝名下，至70年至74年間，原告始終未盡
    媳婦照顧公婆之責任，被告之先父林阿朝與先母遂於74年在
    告知被告兩位兄長林次進、林德發及被告兩位姊姊林阿玉、
    林阿碧，並均獲同意下，將系爭土地權利贈與被告並登記在
    被告名下。系爭土地係林阿朝於生前即贈與予被告，既為贈
    與行為自不須原告先夫等人之同意，亦不須被告之所有兄弟
    姊妹同意拋棄。林阿朝於74年間將系爭土地贈與被告，後於
    85年間病逝，林阿朝贈與系爭土地後仍在世11年，則依民法
    第1148條之1 規定系爭土地並非遺產。且被告自父親林阿朝
    處受贈與之系爭土地，已符合原住民保留地開發管理辦法第
    8 條第2 款，為合法之土地移轉且登記在案。林阿朝在生前
    所贈與給被告之土地及林地所有權與租賃權利，乃林阿朝之
    自由意志之行為，被告乃受贈人，並非原告所言之借名登記
    。另依據原住民保留地開發管理辦法第3 、15、17條，被告
    乃以原受配戶三親等內之原住民身分獲得受贈，亦無轉讓與
    出租他人之行為，並無原告所言之違法行為。另系爭726 地
    號土地所有權及第731 地號土地承租權係分別自74年、77年
    間贈與被告，迄今已20多年，原告在過了20多年後始起訴請
    求返還土地，依民法第125 條規定，原告之請求權已罹於時
    效，況林阿朝先前就系爭土地之贈與亦無得撤銷之原因等語
    ，資為抗辯。並聲明：原告之訴駁回；如受不利益判決，願
    供擔保免為假執行。
三、兩造不爭執事項
  (一)坐落桃園縣復興鄉○○段第726 地號土地原為被告之父林阿
    朝所有，於74年8 月28日移轉登記予被告（見本院卷第68至
    72 頁 ）。
  (二)坐落桃園縣復興鄉○○段第731 地號土地為中華民國所有，
    管理者為行政院原住民委員會，於76年以前承租人為被告之
    父林阿朝，於76年12月28日以後承租人則為被告（見本院卷
    第52至54頁）。
四、法院之判斷
    原告主張系爭土地係原所有權人林阿朝於66年間贈與予原告
    之大伯林次進、原告之先夫林德發及小叔即被告林德利，應
    有部分各三分之一，暫時借名登記在被告名下等語，為被告
    所否認，並以上揭情詞置辯，則本件之爭點厥為：原告依據
    贈與之法律關係，請求移轉系爭義盛段第726 地號土地所有
    權及移轉系爭義盛段第731 地號土地租賃權各三分之一是否
    有理由？茲論述如下：
  (一)按「當事人主張有利於己之事實者，就其事實有舉證之責任
    。」民事訴訟法第277 條前段定有明文。又「民事訴訟如係
    由原告主張權利者，應先由原告負舉證之責，若原告先不能
    舉證以證實自己主張之事實為真實，則被告就其抗辯事實即
    令不能舉證或其所舉證據尚有疵累，亦應駁回原告之請求。
    」最高法院17年度上字第917 號著有判例要旨可參。是當事
    人所提出供法院認定事實之證據，雖不以直接證據為限，間
    接證據亦包括在內，然無論直接或間接證據，其為訴訟上之
    證明，必須於通常一般之人均不致有所懷疑，得確信其為真
    實之程度者，始得據為提出該證據之一造之有利認定。倘其
    證明尚未達到此一程度，而有其他合理之懷疑存在時，提出
    該證據之一造若就此合理懷疑事項，未能為必要之說明者，
    仍不能遽為提出該證據之一造之有利認定。另借名登記乃係
    當事人之一方將其出資買受之物登記於他方名下，而管理、
    使用、處分權仍屬於該一方之無名契約，惟此無名契約仍需
    有雙方意思表示之合致，始足成立。查原告既主張系爭土地
    係原所有權人林阿朝於66年間贈與予原告之大伯林次進、原
    告之先夫林德發及小叔即被告林德利，應有部分各三分之一
    ，暫時借名登記在被告名下乙節，惟為被告所否認，故原告
    就此有利於己之事實，即應負舉證之責，若其先不能舉證，
    縱被告就其抗辯事實不能舉證，或其所舉證據尚有疵累，亦
    應由原告承擔敗訴之結果。
  (二)經查，證人林阿玉即被告之姊姊到庭證稱：「（問：關於系
    爭土地過戶在被告名下這件事情，你是否知悉？）我們當時
    兄弟姊妹都說要給被告，所以之後就把我爸爸的那個土地登
    記在被告名下。之所以要送給被告的原因理由是因為原告對
    父母親不孝，所以我們就把土地送給我的小弟。」、「（問
    ：林德發也同意嗎？）同意。」、「（問：當時還有誰知道
    這件事情？）兩個弟弟，父母親及我的哥哥都知道。」、「
    （問：其他的兄弟姊妹分到什麼？）沒有分到什麼，都同意
    給被告。」等語（見本院卷99年11月25日言詞辯論筆錄）；
    證人林阿碧（即被告之姊姊）到庭證稱：「（問：關於系爭
    土地過戶的經過，是否知悉？）我知道，我父母親還沒有過
    世的時候，兄弟姊妹有會議，說都是被告在照顧我們的父母
    親，有我，一個妹妹，一個哥哥，還有王金寶的老公都同意
    要給被告。」、「（問：林德發跟林慶次有同意嗎？）都有
    同意說要給被告。」、「（問：是說要給437 跟421 地號土
    地嗎？為什麼要給被告？）是的，因為都是被告在照顧我們
    的父母親，所以我們兄弟姊妹才一致決定要給他，我父母親
    有說給被告就給被告了，不可以再動了。」等語（見本院卷
    99 年11 月25日言詞辯論筆錄）；證人林阿珠（即被告之姊
    姊）到庭證稱：「（問：坐落在復興鄉○○段726 地號的事
    情是否知情？）我知道，因為被告也就是我弟弟說因為照顧
    我的父母親，所以我的父母親說要把地過戶給被告。」、「
    （問：那原告是否知道這件事情？）不知道這件事情。」、
    「（問：被告的兄弟姊妹是否知道要分財產這件事情？）林
    德發跟林次進知道這件事情，他們也都同意要給被告，因為
    他們沒有扶養我們的父母親，所以答應要把土地給被告。」
    等語（見本院卷99年12月16日言詞辯論筆錄），是林阿碧、
    林阿玉、林阿珠均證稱因渠等之父母親均為被告所照顧，故
    所有兄弟姊妹均同意林阿朝將系爭土地贈與給被告，此與被
    告所稱系爭土地係其父親林阿朝於生前贈與伊，並非借名登
    記等情相符，反之，並無法依證人之證詞得知林阿朝確有於
    生前將系爭土地贈與予林次進、林德發及被告三兄弟，各應
    有部分三分之一，暫時借名登記在被告名下乙事。另證人林
    阿珠證稱：於74年時林阿朝之精神狀況係正常等語，且原告
    亦自承：那時候林阿朝七十多歲了，沒有住院，雖心臟不太
    好，但腦袋是正常的等語（見本院卷99年12月16日言詞辯論
    筆錄），足見林阿朝於74年間，係於精神狀況正常之情況下
    將系爭土地贈與予被告。是被告稱其父親林阿朝將系爭土地
    贈與伊，系爭土地權利為其所有，應為可採。是本件原告既
    未提出其他積極事證以證明林阿朝確有將系爭土地贈與予林
    次進、林德發及被告三兄弟，應有部分各三分之一，暫時借
    名登記在被告名下一事為真，則原告主張被告應將系爭726
    地號土地所有權、及系爭731 地號土地租賃權各三分之一移
    轉登記予原告，即不可採。
五、又查被告乃以原受配戶三親等內之原住民身分獲得受贈，亦
    無轉讓與出租他人之行為，自無違原住民保留地開發管理辦
    法第15條之規定。再查上開731 地號土地面積為1.311 公頃
    ，惟被告申請設定耕作權時之戶內原住民人口數亦逾2 人以
    上（至少包括被告及被告之父），固亦無違上開辦法第10條
    之規定。
六、綜上所述，系爭土地權利為原所有權人林阿朝贈與被告，已
    歸被告所有，而原告未能證明林阿朝確有將系爭土地贈與予
    林次進、林德發及被告三兄弟，應有部分各三分之一，則原
    告主張依贈與之法律關係，請求被告應將系爭726 地號土地
    所有權、及系爭731 地號土地租賃權各三分之一移轉登記予
    原告，為無理由，應予駁回。
七、本件事證已臻明確，兩造其餘攻擊、防禦，經本院斟酌後，
    認為均不足以影響本判決之結果，爰不一一論述，併此敘明
    。
八、據上論結，本件原告之訴為無理由，依民事訴訟法第78條，
    判決如主文。
中    華    民    國    99    年    12    月    31    日
                  民事第一庭    法  官  陳婉玉
以上正本證明與原本無異
如對本判決上訴，須於判決送達後 20 日內向本院提出上訴狀。
如委任律師提起上訴者，應一併繳納上訴審裁判費。
中    華    民    國    99    年    12    月    31    日
                                書記官  利冠蔚

司法院資訊處製作；財團法人民間司法改革基金會備份。
